臺灣高等法院花蓮分院刑事判決　　　　　　九十一年度上訴字第三四號
　　上　 訴　 人　臺灣台東地方法院檢察署檢察官
　　上訴人即被告　丙○○
　　指定辯護人　　甲○○
　　被　　　　告　庚○○
右列上訴人等因被告等殺人等案件，不服臺灣台東地方法院九十年度重訴字第八號中
華民國九十年十二月三十一日第一審判決( 起訴案號：臺灣台東地方法院檢察署九十
年度偵字第七六一號 )，提起上訴，本院判決如左：
    主  文
原判決關於丙○○部分撤銷。
丙○○共同殺人，處有期徒刑拾伍年，禠奪公權陸年，扣案之檳榔刀壹把及棉被條
均沒收。
檢察官其他上訴駁回。
    事  實
丙○○與嚴其城係夫妻，婚後不久感情即不睦，民國（下同）八十二年起嚴其城常為
細故打罵丙○○，八十七年間，嚴其城更變本加厲，釀至丙○○不堪其苦，而萌生殺
夫犯意，九十年一月間，丙○○又因出售家中田地欲償銀行貸款，卻遭嚴其城挪用殆
盡，丙○○怒極自殺未遂，因此決意殺害嚴其城洩恨，遂於九十年四月十日晚間八時
許，佯為示好邀約嚴其城及數位朋友至臺東縣池上鄉玫瑰園卡拉ＯＫ飲酒作樂，並點
三名女侍作陪服務，席間丙○○不斷對嚴其城勸酒，至翌（十一）日凌晨二時許，嚴
其城不勝酒力醉倒，丙○○即至櫃檯結清嚴其城以往積欠之酒款計新臺幣（下同）三
萬四千元，並對店內服務生蔡鴻彬稱這是最後一次，以後嚴其城不會再到店裡消費。
買單完畢，二人於返家途中，嚴其城又為丙○○外遇之事，打罵丙○○，使丙○○更
加氣忿難平，一到家中，即扶嚴其城上二樓主臥室睡覺，再下樓叫醒其弟丁○○，告
以不堪遭受凌虐欲行殺害嚴其城之意，丁○○思及平日曾被嚴其城打罵，隨口答應，
二人遂共同基於殺人之犯意聯絡，由丙○○至廚房取出檳榔刀，丁○○則自樓梯間取
出柴刀，相偕上樓至主臥室，起初丁○○猶豫不敢下手，丙○○立即搶下柴刀，趁嚴
其城酒醉不省人事之際，朝其頸部猛砍一刀，丁○○因之跟進以檳榔刀猛刺其頸部四
、五次，丙○○再朝其頭部猛砍數刀，造成嚴其城氣管切斷及左頸部多處外傷大量出
血呈低容積性休克而當場死亡。二人見嚴其城斷氣，即換下染有血跡之衣物，並共同
將原睡於主臥室之三名稚齡子女抱至樓下房間睡覺，嚴其城屍體則留置原地。丁○○
並喚醒當時借宿屋中之友人庚○○告知已殺死嚴其城之事，請求協助處置屍體，得有
庚○○之同意。至第四日（即同月十四日）屍臭難當，丙○○、丁○○及庚○○三人
共同於凌晨二時許，利用夜黑無人注意之際，基於遺棄屍體之犯意聯絡，由丁○○與
庚○○以染血之棉被及床單包裹嚴其城之屍體，拖到樓下，置放於丙○○事先向不知
情友人張嘉元借得車牌ＨＱ－七三八Ｏ號自用小客車之後行李箱，載至池上鄉錦園村
九鄰山上，合力將屍體棄置山間產業道路旁之駁坎下，再駕原車前往池上大橋，將沾
血之棉被、床單、柴刀等物棄置橋下之水圳中，事畢再返回凶宅，三人合力將主臥室
、浴室、牆壁、樓梯、廚房所遺留之血跡清洗乾淨，以湮滅證據。丙○○另於同年十
九日，前往關山警察分局池上分駐所佯報其夫失蹤，以掩人耳目。迨至同年月二十二
日八時五十分許，有路人黃逢亮、葉勝戊途經棄屍地點聞獲屍臭發現屍體，隨即報警
，經警通知丙○○前往認屍時，丙○○猶自強裝鎮定，毫無悲傷表情，顯違反常情，
惟警方於當晚查訪玫瑰園卡拉ＯＫ及翌（二十三）日至上開凶宅了解嚴其城行蹤後，
即懷疑丙○○涉犯該案，即於二十三日上午十時許報請檢察官前往相驗，檢察官乙○○於當日相驗時（十四時許），根據承辦員警所報告丙○○曾於死者失蹤前夕突然招
待死者至玫瑰園卡拉ＯＫ飲酒作樂、頻頻灌酒，離去前又對該店職員聲稱死者不會再
去消費，死者自玫瑰園卡拉ＯＫ離去不久隨即失蹤，以及丙○○於偵訊中曾無一絲悲
傷表情等等異常疑點，亦懷疑其與死因有關，因而當場簽發搜索票命警前往其住宅搜
索，警方於同日十五時許，持搜索票至上開住處蒐集證據，進屋後在一樓即見有血跡
數處，丙○○仍強作鎮定，直到搜索二樓浴室及主臥室，發現有血跡擦拭水痕時，丙○○神色怪異直冒冷汗，經警勸說即和盤托出上情，並供出丁○○、庚○○共犯本案
，警方隨即將其帶回偵訊，再循其供詞先後逮補丁○○、庚○○二人，並扣得丙○○
所有女用衣褲各一件、筆記本一本、檳榔刀一把及丁○○所有男用衣褲各一件，同日
十六時三十分許，復由丁○○帶同警方前往池上大橋下之水圳尋得裹屍用棉被二條，
作案之凶器柴刀則逸失未尋獲。
案經臺東縣警察局關山分局報請台灣台東地方法院檢察署檢察官偵查起訴。
    理  由
一訊之上訴人即被告丙○○及被告庚○○，均對前開犯罪事實坦承不諱，核與已判處
  罪刑確定之被告丁○○（於上訴後撤回上訴而告確定）於警訊及原審偵審中供述之
  情節相符，並經證人即被害人之女嚴雪鳳於警訊時證述：「四月十一日凌晨我在房
  間的床上睡覺，爸爸睡地上，我睡到一半突然醒過來，看到媽媽和舅舅手上拿著東
  西在打爸爸，媽媽看見我醒過來，就叫我趕快睡覺，並把我和妹妹、弟弟帶到樓下
  去睡覺。」，證人黃淑芳於警訊中證述：「我發覺好多天沒見到嚴其城下樓，我問
  他們二人（丙○○、丁○○），他們才於九十年四月十三日中午告訴我嚴其城被殺
  。」等語屬實，亦有被告丙○○及丁○○行兇時所穿著衣褲各一套、被告丙○○書
  寫之筆記一本、兇刀檳榔刀一把、裹屍用棉被三條扣案及有棄屍現場簡圖一份、現
  場照片二十五幀、台東縣警察局鑑識組現場勘查報告一份、丙○○住宅現場採證照
  片四十八幀在卷可資佐證，而於被告丙○○住宅一、二樓樓梯旁牆壁上所採血跡，
  經檢察官囑託內政部警政署刑事警察局鑑定結果，認與被害人ＤＮＡ—ＳＴＲ型別
  相同，有該局（九十）刑醫字第一一九六二三號鑑驗書在卷可稽，又法務部法醫研
  究所鑑定人劉景勳於解剖檢驗被害人屍體後認定：「兇嫌所提供類似之檳榔刀一支
  長二十二公分，刀刃長十二點二公分，刀刃最寬之部分為五點九公分，其刀尖並有
  缺損，若以刀刃及刀子的重量，其刀刃太薄及刀子重量太輕，應無法造成死者頭頸
  部之傷害，但僅就切割而言，其刀子所能造成之傷害亦非常嚴重，故兇刀需考慮有
  兩把以上，即除了檳榔刀本身以外，亦考慮另有一較重且較厚背之兇刀存在，此一
  兇刀可能容易造成砍傷形狀之銳器」，有九十年法醫所醫鑑字第○四九○號鑑定書
  附卷可憑，被告丙○○之自白堪認與事實相符。此外，被告丙○○與丁○○分持柴
  刀、檳榔刀，朝被害人頸部之人體要害部位砍、刺，幾致被害人之頸部被砍斷，其
  下手之猛，殺意之堅決至明。而被害人嚴其城係因頸部刀傷大量出血導致低容積性
  休克而死亡之事實，亦經檢察官督同法醫師相驗屬實，製有勘驗筆錄、相驗屍體證
  明書及驗斷書各一件可稽。本件事證已明，被告三人之犯行均堪認定。
二核被告丙○○所為，係犯刑法第二百七十一條第一項之殺人罪及同法第二百四十七
  條第一項之遺棄屍體罪；被告庚○○所為，則係犯刑法第二百四十七條第一項之遺
  棄屍體罪及同法第一百六十五條之湮滅刑事證據罪。被告丙○○就殺人罪部分，與
  已判刑確定之丁○○及渠二人另與庚○○就遺棄屍體罪部分，各均有犯意聯絡、行
  為分擔之事實，均為共同正犯。被告丙○○與丁○○就湮滅刑事證據罪部分，惟依
  刑法第一百六十五條之規定，係湮滅關係他人刑事被告案件之證據始得成立該罪，
  而被告丙○○、丁○○本身即為殺人罪之被告，是渠等之行為非可以該罪相繩。又
  被告丙○○、丁○○殺人後遺棄屍體，所犯二罪，有方法結果之牽連關係，為牽連
  犯，應依法從一重之殺人罪論處；被告庚○○以一行為，觸犯遺棄屍體及湮滅刑事
  證據二罪名，為想像競合犯，應依法從一重之遺棄屍體罪處斷。原審就被告庚○○
  部分，援引上開法條，審酌被告庚○○知悉重大刑案發生，非但未報案協助調查，
  反而參與遺棄屍體、湮滅證據，徒增偵查機關查明真相之困難，嚴重影響社會治安
  ，姑念其因一時借宿、受託難以拒絕等一切情狀，量處被告庚○○有期徒刑十月，
  認事用法及量刑，均無不當。檢察官此部分上訴意旨指摘原判決量刑過輕，為無理
  由，此部分上訴應予駁回。
三原審就被告丙○○部分論處罪刑，固非無見。惟按刑法第六十二條所謂發覺，固非
  以有偵查犯罪權之機關或人員確知其人犯罪無誤為必要，而於對其發生嫌疑時，即
  得謂為已發覺；但此項對犯人之嫌疑，仍須有確切之根據得為合理之可疑者，始足
  當之，若單純主觀上之懷疑，要不得謂已發生嫌疑。最高法院七十二年台上字第六
  四一號著有判例可資參照。經查本件案發，被害人之屍體被發現時，被告丙○○經
  警通知前往認屍時，尚欲誤導偵查方向指被害人與王祥麟有仇，與同案被告丁○○
  供述相同，迨承辦本案檢察官乙○○及員警根據證人蔡鴻彬、呂淳渝之證言，知悉
  被告於玫瑰園卡拉ＯＫ店時，一再猛敬被害人酒及結帳時所言被害人今後不會再來
  該店，及於他人發現屍體時報警通知認屍時，甚為鎮定，毫無悲傷表情，檢察官驗
  屍時，亦發現被告丙○○既係被害人之妻，於面對屍體時，竟然全無悲痛或哀傷之
  現象，反而異常鎮定，其肢體語言顯與常情有違，因而懷疑被告涉嫌本件殺人案，
  予以鎖定為犯罪嫌疑人，乃決定核發搜索票，命關山警察分局偵查員會同台東縣警
  察局鑑識組人員前往被告住宅徹底實施搜索，並確實在其住宅內搜索發現多處血跡
  及擦拭血跡痕跡，被告見無法抵賴，只得俯首認罪，凡此上情業經檢察官乙○○及
  偵查員己○○於本院調查時供證甚詳，並有檢察官勘驗筆錄在卷可稽，依上所述，
  揆之上開判例意旨，自難認為被告係自首。原審依自首之規定予以減輕其刑，即有
  違誤。被告上訴意旨指摘原判決量刑過重，雖無可取。惟檢察官指摘原判決認被告
  係屬自首不當，為有理由，自應將原判決關於被告丙○○部分撤銷改判，爰審酌被
  害人平日輒因細故毆打被告丙○○及其子女，而被告丙○○欲協助被害人處理債務
  而變賣土地，竟遭被害人將價金花用殆盡等情，業據證人即被告丙○○之阿姨許葉
  金麗及被害人之舅舅戊○○到庭結證甚詳，並有被害人所立悔過書在卷可稽，惟被
  告有男友符桂寶（見偵查卷第廿一頁），係因被告有外遇，而時常爭吵，案發當天
  亦係因被告外遇之事而與被害人爭吵，被害人罪不致死，被告丙○○竟不顧夫妻之
  情，偕其弟丁○○持刀痛下殺手，二人手段可謂兇殘，事後又棄屍滅跡，企圖嫁禍
  他人逃避責任，惡性仍屬重大等一切情狀，量處有期徒刑十五年，以示懲儆。又被
  告丙○○所犯係殺人罪，依其犯罪性質，認有宣告褫奪公權之必要，爰併予宣告褫
  奪公權六年。扣案之檳榔刀一把及棉被三條為被告丙○○所有，供犯罪所用之物，
  業據其供陳無訛，應依法宣告沒收。另被告丙○○行兇所用之柴刀一把，業經同案
  被告丁○○丟棄於河渠，並經警方遍尋未果，可認業已滅失，無從宣告沒收，附此
  敘明。
據上論斷，應依刑事訴訟法第三百六十八條、第三百六十九條第一項前段、第三百六
十四條、第二百九十九條第一項前段，刑法第二十八條、第二百七十一條第一項、第
二百四十七條第一項、第五十五條、第三十七條第二項、第三十八條第一項第二款判
決如主文。
本案經檢察官崔紀鎮到庭執行職務。
中      華      民      國      九十一    年      六      月    十      日
                                    審判長法官  謝  志  揚
                                          法官  賴  淳  良
                                          法官  莊  謙  崇
右正本證明與原本無異。
如不服本判決，應於送達後十日內，向本院提出上訴狀。其未敘述理由者，並應於提
出上訴狀後十日內向本院補提理由狀(須附繕本)。
                                        書記官  林  明  智
中      華      民      國      九十一    年      六      月    十一    日
